臺灣臺北地方法院民事判決　　　　　　　94年度訴字第2294號
原　　　告　丙○○
　　　　　　甲○○
　　　　　　己○○
　　　　　　戊○○
　　　　　　庚○○
共　　　同
訴訟代理人　顏火炎律師
被　　　告　丁○○
　　　　　　乙○
共　　　同
訴訟代理人　趙元昊律師
　　　　　　許瑞榮律師
上列當事人間請求返還屋頂突出物事件，本院於中華民國94年8
月18日言詞辯論終結，判決如下：
    主      文
原告之訴及假執行之聲請均駁回。
訴訟費用由原告負擔。
    事實及理由
一原告起訴主張：兩造為坐落台北市○○區○○段3小段31、33
  、52等號土地及其上門牌號號碼台北市○○路32號「惠安永吉
  大樓」（下稱系爭大樓）之共有人，被告丁○○為系爭大樓12
  樓之4房屋所有人，被告乙○為系爭大樓12樓之5房屋所有人，
  被告丁○○無權占用系爭大樓頂樓如附圖所示甲部分之13樓屋
  頂突出物（下稱13樓屋頂突出物），被告乙○則無權占用系爭
  大樓頂樓如附圖所示乙、丙部分之14樓屋頂突出物（下稱14樓
  屋頂突出物），爰依民法第767條、第821條規定，訴請被告各
  將所占用屋頂突出物遷讓返還予原告及其他全體共有人等情。
  並聲明：(一)被告丁○○應自坐落台北市○○區○○段3小段第3
  1、33、52等號土地上之門牌號碼台北市○○路32號12樓頂樓
  如附圖甲部分所示13樓屋頂突出物遷讓並返還予原告及其他全
  體共有人。(二)被告乙○應自坐落台北市○○區○○段3小段第3
  1、33、52等號土地上之門牌號碼台北市○○路32號12樓頂樓
  如附圖乙、丙部分所示14樓屋頂突出物遷讓返還予原告及其他
  全體共有人。(三)願供擔保請准宣告假執行。
二被告則以：被告丁○○及被告乙○之前手周平向系爭大樓建商
  安建設股份有限公司（下稱安公司）購買系爭大樓房屋及
  基地應有部分時，買賣標的即包括系爭屋頂突出物之使用權，
  且安公司當時仍為區分所有權人之一，其出售頂樓以外樓層
  之房屋時，均與買受人約定由安公司保留屋頂突出物之使用
  權，於將系爭頂樓房屋出售予被告丁○○及周平時，始一併將
  系爭屋頂突出物使用權出賣移轉予被告丁○○及周平，足見
  安公司與各購屋者就系爭屋頂突出物已約定由頂樓購屋者專用
  ，系爭大樓之共有人就系爭屋頂突出物已有分管契約存在，被
  告乙○嗣向周平購買系爭大樓12之5房屋及系爭14樓屋頂突出
  物使用權，被告占用系爭屋頂突出物並非無權占有，原告請求
  被告遷讓返還洵無足取等語，資為抗辯。並聲明：(一)如主文第
  1項所示。(二)如受不利判決，願供擔保請准宣告免為假執行。
三兩造不爭執之事實：
  (一)兩造為坐落台北市○○區○○段3小段31、33、52等號土地
    及其上「惠安永吉大樓」之共有人，被告丁○○為系爭大樓
    12樓之4房屋之所有人，被告乙○為系爭大樓12樓之5房屋之
    所有人，被告丁○○占用如附圖甲部分所示系爭13樓屋頂突
    出物，被告乙○則占用如附圖所示乙、丙部分系爭14樓屋頂
    突出物，系爭屋頂突出物為建商安公司竣工時即已合法存
    在之建物。
  (二)原告丙○○、甲○○及被告丁○○、被告乙○之前手周平係
    向建商購買系爭大樓房地之第一手買受人，原告甲○○購入
    價格為每坪63,259元，被告丁○○購入價格為每坪82,623元
    ，周平購入價格為每坪77,954元，被告乙○於76年3月6日向
    周平購入價格為每坪91,986元。
  (三)安公司曾出具使用權同意書予被告丁○○。
  (四)系爭大樓管理委員會長期向被告就系爭13樓、14樓屋頂突出
    物收取管理費及回饋金。
  (五)上開事實為兩造所不爭執，並有卷附系爭大樓及屋頂突出物
    之照片（見本院94年度北調字第172號卷第8、9頁）、使用
    權同意書（見上開卷第10頁）、惠安永吉大樓管理委員會收
    費三聯單（見本院卷第13-36頁）、被告丁○○與安公司
    預定買賣契約書（見本院卷第41-44頁）、周平與安公司
    不動產買賣契約書（見本院卷第58-62頁）、周平與被告乙
    ○不動產買賣契約書（見本院卷第63-65頁）、原告甲○○
    與安公司不動產買賣契約書（見本院卷第85-87頁）足憑
    ，並經本院至現場勘驗屬實，製有勘驗筆錄（見本院卷第74
    、75頁）及台北市松山地政事務所製作之土地複丈成果圖（
    見本院卷第77、78頁）在卷可稽，自堪信為真實。
四原告主張被告無權占用系爭屋頂突出物，已為被告所否認，並
  以前揭情詞置辯，則本件兩造爭執之點即在被告就系爭屋頂突
  出物有無使用權？茲析述如下：
  (一)按以無權占有為原因，請求返還所有物之訴，被告對原告就
    其占有之物有所有權存在之事實無爭執，而僅以非無權占有
    為抗辯者，原告於被告無權占有之事實，無舉證責任。被告
    應就其取得占有，係有正當權源之有利事實證明之。本件被
    告占用為系爭大樓全體所有人共有之系爭屋頂突出物業如前
    述，依上開說明，被告自應就其係有權占有之事實負舉證責
    任。次按契約固須當事人互相表示意思一致始能成立，但所
    謂互相表示意思一致，不限於當事人直接為之，其經第三人
    為媒介而將當事人互為之意思表示從中傳達而獲致意思表示
    一致者，仍不得謂契約未成立。公寓大廈之買賣，建商與各
    承購戶分別約定，該公寓大廈之共用部分或其基地之空地由
    特定共有人使用者，除別有規定外，應認共有人間已合意成
    立分管契約。又倘共有人已按分管契約占有共有物之特定部
    分，他共有人嗣後將其應有部分讓與第三人，除有特別情事
    外，其受讓人對於分管契約之存在，通常即有可得而知之情
    形，而應受分管契約之拘束。
  (二)經查，依原告甲○○與建商安公司簽訂之不動產買賣契約
    書第6條第1項第2款約定：「屋頂突出物之使用權歸乙方（
    即安公司）所有，並受有關法令之保護。」另觀諸非本件
    原告之系爭大權原始買受人鍾秀山與安公司所訂預定房地
    買賣契約書亦有相同之約定（見本院卷第89頁背面），足見
    建商安公司與系爭大樓各承購戶已分別約定，系爭大樓共
    用部分之屋頂突出物由特定共有人使用。又依被告丁○○與
    安公司所訂預定房地買賣契約書第1條約定，被告丁○○
    買受之房屋範圍，除系爭大樓12樓之4房屋外，尚包括屋頂
    第13樓塔屋（即系爭13樓屋頂突出物）之使用權，建坪約37
    .52 坪，系爭13樓屋頂突出物使用面積約18坪（見本院卷第
    44頁背面）；而被告乙○之前手周平與安公司所訂不動產
    買賣契約書第1條亦約定，買賣標的物房屋部分為系爭大樓1
    2樓之5及屋頂14層塔屋使用權使用面積31坪（見本院卷第53
    頁），可見建商安公司保留系爭屋頂突出物之專用權，分
    別附隨於專有部分之頂樓房屋出賣予被告丁○○及周平。系
    爭大樓頂樓以外樓層之買受人明知安公司保留共有部分之
    系爭屋頂突出物之專用權，而與安公司簽訂買賣契約買受
    系爭大樓房屋，堪認各共有人就系爭屋頂突出物已有分管契
    約存在，自應受其拘束。嗣後周平再將系爭大樓12樓之5房
    屋及14樓屋頂突出物使用權出售予被告乙○，亦有彼等間之
    不動產買賣契約書可佐（見本院卷第63頁）。被告已按分管
    契約占有使用系爭屋頂突出物十餘年，其他共有人嗣後縱將
    其應有部分讓與第三人，除有特別情事外，應認其受讓人對
    於分管契約之存在，通常有可得而知之情形，均應受該分管
    契約之拘束。
  (三)原告雖陳稱依安公司與被告丁○○間買賣契約書第11條第
    3款約定，安公司仍自己保留屋頂突出物之使用權，並未
    附隨出賣予被告，故本件根本無分管協議可言云云。惟查，
    被告丁○○與安公司簽訂買賣契約時已約定買賣範圍包括
    系爭13樓屋頂突出物之使用權已如前述，其中第11條第3款
    約定「屋頂突出物之使用權歸乙方（即匯安公司）所有，並
    受有關法令之保護」僅係定型化契約條款，乃為安公司與
    其他買受人簽訂買賣契約之便利需要而已；再觀諸安公司
    出具予被告丁○○之使用權同意書，亦載明系爭13樓屋頂突
    出物使用權係歸屬於被告丁○○（見本院94年度北調字第17
    2號卷第10頁），是原告前揭所述要無足採。
  (四)原告另主張系爭屋頂突出物為系爭大樓共同使用部分，與建
    物專有部分具有密不可分之主從關係，本件建商安公司出
    賣系爭大樓房屋時，於買賣契約約定保留系爭屋頂突出物之
    使用權，於法不合，其再將系爭屋頂突出物使用權出賣予被
    告丁○○及被告乙○之前手周平，自不能認有分管協議存在
    云云。然查，區分所有建物之共同使用部分，性質上係屬共
    有，共有人將各相關區分所有專有部分之建物所有權移轉時
    ，依土地登記規則第72條第2款規定，其共同使用部分之所
    有權亦隨之移轉，各共有人對於該共同使用部分之設施，雖
    可依其共有部分之經濟目的加以使用，或約定分管，但使用
    權為所有權之積極權能之一，不得與所有權分離而單獨為買
    賣之標的，是建物專有部分所有人，固不得將共同使用部分
    之使用權單獨出售他人，或保留使用權而將建物專有部分出
    售他人。惟此係指建物專有部分所有人，將建物專有部分出
    售已非共有人，卻仍保留共用部分之使用權而言。本件建商
    安公司於仍為系爭大樓區分所有權人之一時，與購屋人約
    定由建商保留系爭屋頂突出物之使用權，再於出售系爭大樓
    12樓之4及12樓之5房屋予被告丁○○及周平時，始一併將系
    爭屋頂突出物使用權移轉予被告丁○○及周平，並無已非區
    分所有權人但仍保留共同使用部分使用權之情形。且在安
    公司仍為系爭大樓區分所有權人之情形下，即便隨其售屋情
    形致應有部分減少，但安公司仍為區分所有權人，其與各
    購屋者就共有部分之使用權加以約定應屬合法，其等之分管
    協議洵屬有效。
五綜上所述，本件被告係本於分管協議占有使用系爭屋頂突出物
  ，其等並非無權占有，應可認定。從而，原告本於民法第767
  條、第821條規定，請求被告丁○○應將系爭13樓屋頂突出物
  遷讓返還予原告及其他全體共有人，被告乙○應將系爭14樓屋
  頂突出物遷讓返還予原告及其他全體共有人，即有未合，不應
  准許。
六又本件事證已臻明確，兩造其餘攻擊防禦方法及未經援用之證
  據，經本院斟酌後，認為均不足以影響本判決之結果，爰不一
  一論述，併此敘明。
七假執行之宣告：
  原告之訴既經駁回，其假執行之聲請即失所依據，應併予駁回
  。
據上論結，原告之訴為無理由，依民事訴訟法第78條、第85條第
1項前段，判決如主文。
中　　華　　民　　國　　94　　年　　8 　　月　　31　　日
                  民事第四庭法  官  劉又菁
以上為正本係照原本作成
如對本判決上訴，須於判決送達後20日內向本院提出上訴狀
中　　華　　民　　國　　94　　年　　8 　　月　　31　　日
                            書記官  楊勝欽
